ACORDAO-COMPLETO-2533838

ACÓRDÃO 1009/2022 ATA 17/2022 - PLENÁRIO

VISTOS, relatados e discutidos estes autos, que cuidam de embargos de declaração opostos por Zorbba Baependi da Rocha Igreja contra o Acórdão 368/2022-TCU-Plenário, por meio do qual foi negado provimento a pedidos de reexame interpostos pelo embargante e por Márcio de Sousa Sá contra o Acórdão 533/2020-TCU-Plenário, deliberação por meio da qual os responsáveis tiveram suas razões de justificativa rejeitadas em relação às irregularidades constantes do edital da Concorrência 2/2014, com a  aplicação de multas individuais.
ACORDAM os Ministros do Tribunal de Contas da União, reunidos em Sessão do Plenário, ante as razões expostas pelo Relator, e com fundamento nos arts. 32, inciso II, e 34 da Lei 8.443/1992, em:
9.1. conhecer dos presentes embargos de declaração para, no mérito, rejeitá-los; 
9.2. encaminhar cópia desta decisão ao embargante, com a informação de que a íntegra do relatório e do voto que o fundamentam está disponível no endereço eletrônico www.tcu.gov.br/acordaos.

Embargos de declaração contra acórdão que negou provimento a pedido de reexame interposto pelo embargante e outros responsáveis.

Município de Timon/MA

3. Embargante: Zorbba Baependi da Rocha Igreja (XXX.836.803-XX)

13.1. Ministros presentes: Ana Arraes (Presidente), Benjamin Zymler, Aroldo Cedraz, Jorge Oliveira (Relator) e Antonio Anastasia.
13.2. Ministro-Substituto convocado: Marcos Bemquerer Costa.
13.3. Ministros-Substitutos presentes: Augusto Sherman Cavalcanti, André Luís de Carvalho e Weder de Oliveira.

ACORDAO-COMPLETO-2550855

Acórdão de Relação 2029/2022 - Plenário

Acórdão de Relação

JORGE OLIVEIRA

Ministro Jorge Oliveira

Trata-se de embargos de declaração opostos por Zorbba Baependi da Rocha Igreja contra o Acórdão 368/2022-TCU-Plenário, mediante o qual foi negado provimento a pedidos de reexame interpostos pelo embargante, por Márcio de Souza Sá e por Eduardo Chaves da Silva contra o Acórdão 533/2020-TCU-Plenário. Por meio desta última deliberação, os responsáveis tiveram suas razões de justificativa rejeitadas em relação às irregularidades constantes do edital da Concorrência 2/2014, com aplicação de multa no valor de R$ 3.112,00. A referida decisão foi adotada em processo de denúncia na Concorrência 2/2014, lançada pelo Município de Timon/MA para contratação da obra de construção de sete unidades básicas de saúde. 
2.	Cabe mencionar, também, que os embargos de declaração opostos por Márcio de Sousa Sá contra o Acórdão 368/2022-TCU-Plenário foram conhecidos, mas rejeitados (Acórdão 704/2022-TCU-Plenário) .
3. 	Após apresentar considerações sobre a tempestividade e a fundamentação dos embargos, o embargante alega o seguinte:
"III - DAS OBSCURIDADES, CONTRADIÇÕES, OMISSÕES E ERROS MATERIAIS DO ACÓRDÃO
3.1 - Da ausência de culpa grave e de sua punição ainda assim
O acórdão do Acórdão 368/2022 traz o seguinte conteúdo: 
'VOTO. 2. (...) aplicação da multa prevista no art. 58, inciso II, da Lei 8.443/92 (...) .'
Vejamos o que diz o artigo citado: 
'Art. 58. O Tribunal poderá aplicar multa de Cr$ 42.000.000,00 (quarenta e dois milhões de cruzeiros) , ou valor equivalente em outra moeda que venha a ser adotada como moeda nacional, aos responsáveis por: 
II - ato praticado com grave infração à norma legal ou regulamentar de natureza contábil, financeira, orçamentária, operacional e patrimonial;' 
O pressuposto de aplicação do art. 58, II, da Lei 8.443/92, é grave infração, neste caso onde o acórdão defende a punição por culpa, seria necessário então se comprovar a culpa grave. O que não acontece. 
Ao contrário, o MPCU aponta que não houve conduta grave e pede o afastamento da multa. Com o poder de discordância do MPCU, o relator o faz e mantém a multa. Entretanto, o acórdão não traz fundamento ou demonstração da suposta gravidade dos fatos que possa contestar a explanação técnica do Ministério Público de Contas da União, e ainda, não contesta a natureza não grave da conduta. 
Assim, resta por aplicar multa que tem como justificativa grave culpa em ato que não tem grave culpa demonstrada, ou melhor, tem culpa leve comprovada e não contestada. Neste ponto a decisão é incompatível com seu próprio fundamento, não podendo desembocar em resultado que não tem aplicação enquadrada. Devendo assim esta contradição ser corrigida e afastada. 
3.2 - Da ausência de fundamentação quanto à natureza da irregularidade apontada 
Pelo rito processual definido no Regimento Interno do TCU, o Ministério Público de Contas recebe relatório técnico de auditoria e emite parecer fundamentado com o qual o pode ou não concordar o Voto.
Após o relatório, o Voto é a fundamentação legal do acórdão. E nos casos de discordância dos pareces, deve apresentar a contestação, ou a argumentação da discordância de maneira fundamentada.
É cediço que a ausência de fundamentação é razão para embargos de declaração segundo a determinação do artigo 1022 do Novo Código de Processo Civil. Pois não se pode permitir decisão sem fundamento. Neste caso, uma decisão que contesta parecer do Ministério Público, mas o faz, como dito, sem fundamentos. 
O MP como ente competente para realizar o escrutínio de acusação, delimita as condutas de acordo com a LINDB em seu art. 28, e entende não haver falta ou culpa grave que justifique sua aplicação. 
O Voto em contrário, no entanto, não traz fundamento que justifique a aplicação de multa de acordo argumento apresentado pelo órgão ministerial. 
O entendimento do TCU sobre a punibilidade requer a delimitação de nexo causal. Neste ponto além de omisso de fundamentação tal acórdão, ainda descumpre orientação do próprio TCU sobre o tema:
'Impende analisar, ainda, o resultado observado e o nexo causal. Quanto ao resultado, saliento que só será possível imputar responsabilidade e, consequentemente, só haverá obrigação de indenizar se a conduta analisada ocasionar dano ou violação de interesse. Diante da inexecução contratual, comentada nos parágrafos 12 a 17 deste Voto, entendo estar caracterizado o dano ao erário. O nexo causal ou relação de causalidade é o liame que une a conduta do agente ao dano, sendo, portanto, um elemento indispensável para a atribuição de responsabilidade. A determinação do nexo causal é uma situação de fato a ser avaliada em cada caso concreto, não sendo possível enunciar uma regra absoluta. Assim, a existência de nexo causal entre as condutas dos agentes públicos e o dano causado aos cofres da União será analisada individualmente no momento oportuno'. (Acórdão 1693/2003-TCU-Plenário) 
O acórdão acima do TCU concorda com a doutrina onde para o Prof. Carlos Alberto Gonçalves 'é necessário que se torne absolutamente certo que, sem esse fato, o prejuízo não poderia ter lugar' (GONÇALVES, Carlos Roberto. Responsabilidade Civil. 8ª ed. rev. Saraiva. 2003, p. 520.) . 
Ainda de acordo com as orientações o TCU, citamos o Acórdão 247/2002-TCU-Plenário: 
'5. Examino, então, a alegada contradição levantada pelo ora embargante. A responsabilidade do administrador público é individual. O gestor da coisa pública tem um campo delimitado por lei para agir. Dentro deste limite, sua ação ou omissão deve ser examinada para fins de individualização de sua conduta. 
6. A simples existência de um fato apontado como irregular não é suficiente para punir o gestor. Impõe-se examinar os autores do fato, a conduta do agente, o nexo de causalidade entre a conduta e a irregularidade e a culpabilidade. Assim, verificada a existência da prática de um ato ilegal, deve o órgão fiscalizador identificar os autores da conduta, indicando sua responsabilidade individual e a culpa de cada um. 
7. Dessa forma, constatada a existência de ato administrativo eivado de vício, pode ocorrer que nem todos os responsáveis sejam punidos, pois para que a sanção ocorra é necessário o exame individual da conduta e a culpabilidade dos agentes, que pode estar presente em relação a um e ausente em relação a outros. Pode incidir, ainda, alguma causa de exclusão da ilicitude da conduta ou da culpabilidade do agente. 
8. Assim, não é impossível a situação em que, pelo mesmo fato, um servidor seja punido e outro não. Resta examinar se, no caso concreto, houve contradição na individualização da responsabilidade dos agentes envolvidos nas irregularidades acima descritas.'
A doutrina é pacífica em afirmar que se deve para punição uma inequívoca relação entre o dano e ação do agente. 
A rigor, portanto, depois de reconhecida a existência do dano (sem o qual não há que se falar em obrigação de indenizar) a investigação do nexo de causalidade é o próximo passo a ser seguido. Antes de verificarmos, por exemplo, se o agente teve uma conduta culposa, faz-se necessário averiguar se esta conduta foi capaz de gerar o dano que se pretende indenizar. O exame dos fatores de atribuição vem em seguida, já que não faria sentido investigar-se conduta culposa ou a existência de uma atividade perigosa, se estas não são a potencial causa do dano. (MULHOLLAND, Caitlin Sampaio. A Responsabilidade Civil por Presunção de Causalidade. 1 ed. Rio de Janeiro: GZ, 2009. p.81) 
Neste sentido: 
'A extensão do dano, portanto, deve ser sempre verificada a partir do nexo causal, e não da culpa, que apenas suscita a incidência da regra jurídica de concorrência de culpa, que melhor se exprimiria como regra jurídica de concorrência de causação.' (CRUZ, Gisela Sampaio da. O Problema do Nexo Causal na Responsabilidade Civil. Rio de Janeiro: Renovar, 2005. p. 334) 
Portanto como visto a mera alegação de culpa e punição do embargante que não traz nexo causal com o resultado, dano, é julgamento omisso e contraditório, trazendo obscuridade à jurisprudência do TCU e o ordenamento como um todo. Assim a alegação em espécie de nexo causal sem sua fundamentação e atendimento aos princípios legais não pode prosperar e é eivada de falhas que merecem estes embargos. 
A sentença, o acórdão, infringe o seguinte regramento Art. 287 do RITCU; do art. 1022, I, II e III; Parágrafo único, I e II; Art. 489, § 1º, I, II, III, IV e V da Lei 13.105/2015. 
3.3 - Da individualização da conduta 
A conduta para ser punida não pode ser alvo de pretensão genérica. O acórdão não traz em relação à embargante conduta com resultado que implique em dano. Ao contrário alega não haver dano, apenas a possiblidade de dano. 
Em suma a ausência da individualização da conduta que infere da impossibilidade de punição é condição essencial da decisão. Vejamos o que entende o STJ: 
'PROCESSUAL CIVIL. EMBARGOS DE DECLARAÇÃO. VIOLAÇÃO DO ART. 535, II, DO CPC. INDIVIDUALIZAÇÃO DAS CONDUTAS ÍMPROBAS. PRINCÍPIO DA PROPORCIONALIDADE. OMISSÃO. RETORNO DOS AUTOS AO TRIBUNAL DE ORIGEM. 1. O acórdão proferido pelo Tribunal a quo não se manifesta a respeito da individualização das condutas dos réus e da aplicação do princípio da proporcionalidade nas penas adotadas a cada um dos envolvidos.
2. A fundamentação do juízo a quo para a imposição das penas do art. 12 da Lei n. 8.429/92 é a de que a sanção foi imposta com 'equilíbrio e moderação'. 
3. Consta na sentença e no acórdão recorrido que o então Prefeito combinou preço com o licitante. Com relação à comissão de licitação, apenas consta que agiu com culpa, pois tinha o dever de conduzir e fiscalizar o processo licitatório. Ao final, todos os réus tiveram a mesma pena da Lei n. 8.429/92, inclusive, com a perda do cargo público. 
4. O Tribunal a quo, apesar de provocado por meio de embargos de declaração para que se manifestasse a respeito da individualização das condutas da aplicação do princípio da proporcionalidade, quedou-se omisso, não fundamentando o decisum nos termos a que uma pena de tal envergadura merece. 
Embargos de declaração acolhidos, com efeitos infringentes, para determinar o retorno dos autos ao Tribunal a quo para que este manifeste a respeito da individualização das condutas e aplicação do princípio da proporcionalidade, respondendo aos termos dos embargos de declaração opostos na origem'. (STJ - EDcl no AgRg no REsp 1199599 / SP) . 
A sentença, o acórdão, infringe o seguinte regramento Art. 287 do RITCU; do art. 1022, I, II e III; Parágrafo único, I e II; Art. 489, § 1º, I, II, III, IV e V da Lei 13.105/2015.
4 - PEDIDO 
Ante o exposto, requer a Vossa Excelência o conhecimento e provimento dos embargos de declaração para que, após sanadas as omissões e a contradição apontadas e imprimir-lhes efeitos modificativos: 
a) liminarmente, seja atribuído efeito suspensivo ao presente recurso, nos termos do art. 34, § 2º, da Lei nº 8.443/92 e do art. 287, § 3º, do Regimento Interno do TCU; 
b) no mérito, seja dado provimento aos embargos de declaração, a fim de que seja afastada a responsabilidade do embargante, Zorbba Baependi da Rocha Igreja, quanto às irregularidades constantes do edital da Concorrência 02/2014, excluindo-se a pena de multa imposta e todos os seus efeitos, com base no art. 28 da LINDB, eis que ausente o dolo ou erro grosseiro na conduta do agente."	
	É o relatório.

Mayara Vieira da Silva (10.184/OAB-PI), representando Marcio de Souza Sá.

Não atuou

EMBARGOS DE DECLARAÇÃO. DENÚNCIA. IRREGULARIDADES NA CONCORRÊNCIA 02/2014, PARA CONSTRUÇÃO DE UNIDADES BÁSICAS DE SAÚDE. RESTRIÇÃO À COMPETITIVIDADE. REJEIÇÃO DE PARTE DAS RAZÕES DE JUSTIFICATIVA, COM APLICAÇÃO DE MULTAS. PEDIDO DE REEXAME. NÃO CONHECIMENTO DE UM DOS RECURSOS. CONHECIMENTO DOS DEMAIS. INSUFICIÊNCIA DOS ARGUMENTOS. NEGATIVA DE PROVIMENTO. CONHECIMENTO DOS EMBARGOS. INEXISTÊNCIA DAS FALHAS APONTADAS. REJEIÇÃO.

DENÚNCIA (DEN)

não atuou

Atendidos os requisitos de admissibilidade, os embargos de declaração opostos por Zorbba Baependi da Rocha Igreja contra o Acórdão 368/2022-TCU-Plenário podem ser conhecidos. O referido acórdão negou provimento a pedido de reexame interposto pelo ora embargante e por outros responsáveis contra o Acórdão 533/2020-TCU-Plenário. Por meio desta última deliberação, os responsáveis tiveram suas razões de justificativa rejeitadas em relação às irregularidades constantes do edital da Concorrência 2/2014, lançada pelo Município de Timon/MA para contratação da obra de construção de sete unidades básicas de saúde, com aplicação de multa no valor de R$ 3.112,00. 
2.	Cabe mencionar, também, que os embargos de declaração opostos por Márcio de Souza Sá contra o Acórdão 368/2022-TCU-Plenário foram conhecidos e rejeitados pelo Acórdão 704/2022-TCU-Plenário.
3.	Primeiramente, o embargante indica a ocorrência de contradição, relacionada à aplicação da multa prevista no art. 58, II, da Lei 8.4423/92 sem que tenha sido comprovada, no seu entendimento, culpa grave em sua conduta. 
4.	Não vislumbro a contradição apontada. Cabe relembrar que o embargante, que ocupava o cargo de Coordenador-Geral de Controle das Licitações, foi multado em decorrência da inserção de cláusulas restritivas no edital, ocorrência cuja inadequação é de amplo conhecimento e que, ao contrário do alegado, tem sido considerada grave pelo Tribunal, por seu potencial de restringir a competitividade dos certames licitatórios e, assim, comprometer um de seus pilares. Essa situação não passou despercebida no voto condutor do acórdão condenatório, onde consta o seguinte parágrafo:
"A jurisprudência do Tribunal a respeito da restrição à competição causada pelas irregularidades constantes do edital de licitação é farta e está consolidada há muito tempo. Basta constarem do edital para que ocorra prejuízo ao certame. No caso concreto, a participação de apenas uma empresa ratifica o efeito deletério das falhas existentes."
5.	Outro ponto contestado diz respeito à suposta ausência de fundamentação quanto à natureza da irregularidade apontada, tendo em vista que o voto não teria apresentado fundamentos que justificassem a manutenção da multa, em dissonância com o parecer do MPTCU, nem teria havido delimitação do nexo causal.
6.	Não procede a falha apontada. Na verdade, a adequação da multa aplicada ao responsável e a delimitação do nexo causal estão claramente delineados no seguinte trecho do relatório que fundamentou o acórdão embargado:
"12.	Não assiste razão ao recorrente.
12.1.	O Sr. Zorbba Baependi da Rocha Igreja foi responsabilizado por elaborar o edital da Concorrência 02/2014 com cláusulas restritivas à competitividade do certame, em desacordo com a Lei 8.666/1993 e a jurisprudência deste Tribunal (peça 66, pp. 15-16) . 
12.2.	A alegação de que não pode ser responsabilizado por falhas no edital, uma vez que não lhe competia a elaboração, já que somente teria homologado o procedimento licitatório, não favorece o recorrente. 
12.3.	Deve-se ressaltar que cabe aos agentes públicos que elaboraram e aprovaram o edital e àqueles que homologaram o certame a responsabilização pelas irregularidades referentes à inserção de cláusulas restritivas no edital da Concorrência 02/2014 ou em desacordo com a Lei 8.666/1993.
12.4.	No caso em exame, observa-se que o Sr. Zorbba Baependi da Rocha Igreja, por meio do despacho do dia 26/6/2014 (peça 10, p. 6) , encaminhou o processo administrativo para a Presidente da Comissão de Licitação, para que adotasse as providências com vistas à realização da licitação. Em sequência, a Presidente da CPL encaminhou, em 27/6/2014, o edital para emissão de parecer pela assessoria jurídica (peça 10, p. 7) , indicando que recebera a minuta devidamente elaborada. Na minuta de edital (peça 10, pp. 16-31) , consta no nome do Sr. Zorbba Baependi da Rocha para aposição de visto à folha 31. Há, também, o encaminhamento, pelo Sr. Zorbba Baependi da Rocha, do processo administrativo, acompanhado da minuta do edital (peça 10, p. 54) . 
12.5.	Logo, restou demonstrada a participação do Sr. Zorbba Baependi da Rocha na elaboração do edital com cláusulas restritivas à competitividade do certame."
7.	Também em meu voto fiz considerações a respeito, no seguinte trecho:
"4.	Antecipo minha concordância com o posicionamento defendido pela Serur, cujos fundamentos incorporo a essas razões de decidir. Para mim, estão claras as consequências produzidas pela inserção de cláusulas restritivas no edital, que culminaram com a apresentação de apenas uma proposta, apesar de oito empresas terem retirado o edital. Se é certo que o preço proposto foi inferior ao orçamento-base, o que afasta a ocorrência de dano ao erário, me parece bastante provável que valores inferiores poderiam ser obtidos, caso tivesse ocorrido a efetiva participação de maior número de proponentes."
8.	Finalmente, o embargante aponta suposta ausência de individualização da conduta, falha que definitivamente não ocorreu, como sintetiza o seguinte trecho do voto condutor do Acórdão 368/2022-TCU-Plenário:
"2.	O processo se originou de uma denúncia acerca de possíveis irregularidades na Concorrência 2/2014, realizada pelo Município de Timon/MA para a contratação de obras de construção de sete unidades básicas de saúde em bairros do município. Saneado o processo, concluiu-se não existirem indícios de dano ao erário, mas as razões de justificativa dos responsáveis com relação a irregularidades no edital e na homologação do certame foram rejeitadas, com a aplicação da multa prevista no art. 58, inciso II, da Lei 8.443/92, no valor de R$ 3.112,00 a cada um deles. Mais especificamente, os responsáveis foram multados em decorrência da inserção de cláusulas restritivas no edital (Zorbba Baependi da Rocha Igreja, então Coordenador-Geral de Controle das Licitações e responsável pela elaboração do edital) , aprovação da minuta do edital (feita pelo assessor jurídico Eduardo Chaves da Silva) e homologação do certame, de responsabilidade do então Secretário de Saúde, Márcio de Sousa Sá." (sublinhei) 
9.	Demonstrada, assim, a inexistência das falhas alegadas, devem ser rejeitados os presentes embargos, razão pela qual voto pela adoção da minuta de acórdão que trago a este Colegiado.
TCU, Sala das Sessões, em 11 de maio de 2022.
JORGE OLIVEIRA 
Relator